臺灣臺中地方法院民事判決
109年度訴字第3390號
原      告  永齡股份有限公司

法定代理人  張明毅  

訴訟代理人  王泳盛  
被      告  長億城綠茵區大樓管理委員會

法定代理人  邱明育  
訴訟代理人  卓紘畾  
            楊閔雄  
            林文宗(110年4月28日解除委任)

上當事人間確認區分所有權人會議決議無效事件，本院於民國11
0年9月9日言詞辯論終結，判決如下：
    主      文
原告之訴駁回。
訴訟費用由原告負擔。
    事實及理由
壹、程序方面：
一、按當事人喪失訴訟能力或法定代理人死亡或其代理權消滅者
    ，訴訟程序在有法定代理人或取得訴訟能力之本人承受其訴
    訟以前當然停止；承受訴訟人於得為承受時，應即為承受之
    聲明，民事訴訟法第170條、第175條第1項分別定有明文。
    查本件原告之法定代理人原為黃暉軒，於本件訴訟進行中，
    其法定代理人變更為張明毅，並於民國110年3月12日具狀聲
    明承受訴訟，有原告之公司變更登記表卷可稽（本院卷第16
    7至171頁），核與上揭規定相符，應予准許。
二、次按訴狀送達後，原告不得將原訴變更或追加他訴。但請求
    之基礎事實同一、不甚礙被告之防禦及訴訟之終結者者，不
    在此限，民事訴訟法第255條第1項第2款、第7款定有明文。
    所謂請求之基礎事實同一，係指變更或追加之訴與原訴之主
    要爭點有其共同性，各請求利益之主張在社會生活上可認為
    同一或關連，而就原請求之訴訟及證據資料，於審理繼續進
    行在相當程度範圍內具有同一性或一體性，得期待於後請求
    之審理予以利用，俾先後兩請求在同一程序得加以解決，避
    免重複審理，進而為統一解決紛爭者即屬之（最高法院90年
    度台抗字第2號裁定參照）。本件原告於109年9月21日起訴
    主張其為門牌號碼臺中市○區○○○路00號1樓之一部分及3樓（
    下稱店H-3樓）之房屋承租人，被告於109年8月16日召開之
    系爭社區區分所有權人會議，就討論事項議題三之「店H-3
    樓日間社區長照營運由社電梯進出討論案」之議案決議「未
    通過」（下稱系爭決議）為無效，而聲明請求確認被告於系
    爭決議無效（本院卷第13頁）。嗣因被告於訴訟進行中之11
    0年1月15日、110年2月25日陸續向臺中市政府衛生局陳情，
    依臺中市政府衛生局110年1月26日中市衛照字第1100008306
    號函示內容，足見被告除已於系爭決議禁止原告使用電梯外
    ，亦將有禁止原告使用社區大廳之虞，再依內政部營建署99
    年3月19日營署建管字0000000000號函釋，依都市計劃法及
    建築法等法令規定，該公寓大廈坐落之土地使用分區及建築
    物之用途，得設立老人養護中心時，自不得以公寓大廈規約
    另予限制，故於110年3月12日追加請求「請求禁止被告不得
    限制原告、原告之員工及原告因所營業務服務所需搭乘電梯
    人員，進出使用被告所管理之長億城綠茵大樓大廳及通道及
    使用電梯」（本院卷第179頁），兩者之基礎事實均在於被
    告就原告使用公有共用部分及公共設施之電梯及社區大廳之
    權利，所調查之資料得以相互援用，不甚礙被告防禦及訴訟
    終結，合於民事訴訟法第255條第1項第2款、第7款規定，應
    予准許。
三、次按確認法律關係之訴，非原告有即受確認判決之法律上利
    益者，不得提起之，民事訴訟法第247條第1項前段定有明文
    。所謂即受確認判決之法律上利益，係指法律關係之存否不
    明確，原告主觀上認其在法律上之地位有不安之狀態存在，
    且此種不安之狀態，能以確認判決將之除去者而言（最高法
    院52年度台上字第1240號判決意旨參照）。查本件原告起訴
    請求確認系爭決議無效，為被告所否認，是兩造間就系爭決
    議是否有效並不明確，原告在法律上確有不安之狀態存在，
    且此種不安之狀態，能以確認判決將之除去，依前開說明，
    原告提起本件確認之訴自有確認利益。
貳、實體方面：
一、原告方面：
  ㈠長億城綠茵區大樓社區（下稱系爭社區）為住商混和大樓，
    被告為系爭社區之區分所有權人共同成立之管理委員會，原
    告於108年11月28日向系爭社區之區分所有權人朱家宏承租
    店H-3樓，租期自108年12月1日起至118年11月30日止，並依
    臺中市政府109 年2 月27日府授衛照字第1090033242號函准
    予籌設原告附設之「私立永齡社區長照機構」（下稱原告機
    構），後經臺中市政府以109年10月14日府授衛照字第10902
    41572號准予設立，並發給原告設立許可證書。
　㈡依老人福利服務提供者資格要件及服務準則之規定，可知原
    告服務之對象均為65歲老人家，其上下樓梯需人攙扶，方勉
    為行動，其中大部分均須依靠輪椅輔助移動，上下樓則需搭
    乘電梯。因系爭社區並未設置獨立電梯或貨梯予商業客戶使
    用，店H-3樓從1樓至4樓可經由系爭社區樓梯和電梯到達欲
    到樓層，故朱家宏於108年12月份出席被告月例會，提出店H
    -3樓需由系爭社區電梯進出，及店H-3樓之管理費比照一般
    住戶收費之議案，經被告於109年1月例行會議開會後，決議
    「不同意」店H-3樓由系爭社電梯進出。後被告於109年8月1
    6日召開系爭社區區分所有權人會議，就討論事項議題三之
    「店H-3樓日間社區長照營運由社電梯進出討論案」之議案
    ，並作成未通過之系爭決議。惟系爭社區電梯不僅屬於共有
    部分，而不得約定專用，故不論區分所有權人或住戶均有權
    依通常方式使用，原告既均依規約繳納管理費，被告卻以系
    爭決議限制原告及原告機構因業務所需服務之長輩使用系爭
    社區電梯之權利，即不當限制單一住戶對共有部分之使用權
    ，致原告無法使用兼具通行及緊急避難之系爭社區電梯，已
    違反公寓大廈管理條例第7條第2、4、5款之規定，及內政部
    內授營建管字第0940084983號之函釋，依公寓大廈管理條例
    第9條第3項之規定，系爭決議應屬無效之區分所有權人會議
    決議。另參照最高法院52年度台上字第1240號、臺灣高等法
    院102年度上易字第248號、臺灣臺北地方法院107年度訴字
    第2734號、臺灣桃園地方法院108年度訴字第2074號裁判見
    解，可見系爭決議屬無效之決議。
　㈢被告於系爭決議後拒絕與原告協商，卻於訴訟進行中之110年
    1月15日、110年2月25日陸續向臺中市政府衛生局提出陳情
    ，經臺中市政府衛生局110年1月26日中市衛照字第11000083
    06號函主旨略以被告反對原告機構使用社區大廳及使用電梯
    一案，於說明二中表示請原告加強鄰里關係，並與被告溝通
    協調及妥善處理，足見被告除以系爭決議禁止原告使用電梯
    外，亦另擴大禁止範圍，將有禁止原告使用社區大廳之虞。
    惟再依內政部營建署99年3月19日營署建管字0000000000號
    函釋，依都市計劃法及建築法等法令規定，該公寓大廈坐落
    之土地使用分區及建築物之用途，得設立老人養護中心時，
    自不得以公寓大廈規約另予限制。被告自不得以原告因從事
    原告機構業務，進而以區分所有權人會議之違法決議，限制
    原告使用電梯及通行公共區域。
　㈣原告爰依民法第56條2項、第940條、第962條中段，及公寓大
    廈管理條例第7條第2、4、5款、第9條第2項前段之規定，請
    求確認系爭決議無效而除去之，使原告得使用系爭社區電梯
    ，並得向被告管理室購買電梯磁扣使用。另爰依民法第940
    條、第962條之相關規定，請求禁止被告不得限制原告、原
    告之員工及原告因所營業務服務所需搭乘電梯人員，進出使
    用被告所管理之長億城綠茵大樓大廳及通道及使用電梯。
　㈤聲明：
　⒈請求確認被告於109年8月16日之區分所有權人會議討論事項
    議題三「店H-3樓日間社區長照營運由社區電梯進出討論案
    」之決議無效。
　⒉請求禁止被告不得限制原告、原告之員工及原告因所營業務
    服務所需搭乘電梯人員，進出使用被告所管理之長億城綠茵
    大樓大廳及通道及使用電梯。　
二、被告方面：
　㈠系爭店面位於21層樓大樓的1至3樓，4樓僅有露台，為店面，
    因一般店面不會始用大樓的公共設施，故當初設定管理費僅
    為系爭社區中4樓至21樓之其他一般區分所有權人的2分之1
    。
　㈡被告於108年12月例行會議中獲悉原告反映，欲於其所有店面
    3樓開設日間社區長照機構，預計將有不方便長者利用社區
    電梯進出，請求於下次例會表決、決議。嗣109年1月被告例
    行會議，對該議題進行討論及決議，經表決結果為出席含委
    託10位委員皆不同意，故不予通過原告提案。後原告人員張
    明毅於109年5月出席被告例行會議，再次反映該原告機構將
    於6月1日營運，希望屆時讓不方便長者能由社區電梯進出等
    情。被告則覆以此事項攸關所有住戶權益，前已有討論及決
    議，如對決議有意見，請於區分所有權人會議提出討論，由
    區分所有權人決議。又不同意原告店H-3樓自6月1日原告機
    構試營運起至區分所有人會議期間，由社區電梯進出，待區
    分所有權人會議決議後再執行。被告於109年8月16日13時30
    分在社區中庭召開109年度區分所有權人會議，就議題三：
    店H-3樓社區長照營運由社區電梯進出討論案，說明及討論
    後，經現場投票表決，開票結果為同意25票，不同意125票
    ，該提案未予通過。原告對此提起本件確認系爭決議無效，
    被告則經其他區分所有權人之請求，於110年1月15日向臺中
    市政府衛生局提出陳情書，復於110年2月15日再向臺中市政
    府衛生局提出陳情書，臺中市政府則於110年3月10日函請原
    告應加強鄰里關係，並與被告溝通協調及妥善處理。
　㈢店H-3樓人員過去沒有使用系爭社區大樓電梯，均使用店H-3
    樓內部單獨樓梯出入，現在則都有使用大樓電梯上樓，被告
    並無禁止原告工作人員及客戶進入大廳。
  ㈣聲明：原告之訴駁回。
三、兩造爭執及不爭執事項（本院卷第241至242頁，並由本院依
    相關卷證為部分文字修正）：
  ㈠兩造不爭執之事項：
  ⒈長億城綠茵區大樓社區為住商混和大樓。
  ⒉原告於108 年11月28日向出租人即區分所有權人朱家宏承租
    坐落於臺中市○區○○○路00號1 樓之一部分及3 樓之房屋作為
    設立照顧服務機構之商業使用。
  ⒊被告於109 年8 月16日之區分所有權人會議討論事項議題三
    「店Ｈ-3樓日間社區長照營運由社區電梯進出討論案」，以
    投票表決同意25票，不同意125 票決議原告不得使用社區電
    梯進出。
  ⒋原告依臺中市政府109 年2 月27日府授衛照字第1090033242
    號函准予籌設「社區長照機構」，後以109 年10月14日府授
    衛照字第1090241572號准予設立，並發給設立許可證書。
  ㈡兩造爭執之事項：
  ⒈原告請求確認被告於109 年8 月16日區分所有權人會議討論
    事項議題三「店Ｈ-3樓日間社區長照營運由社區電梯進出討
    論案」之決議無效，有無理由？
  ⒉原告追加請求禁止被告不得限制原告、原告員工及原告因所
    營業務服務所需搭乘電梯人員，進出使用被告所管理之長億
    城綠茵區大樓大廳及通道及使用電梯，有無理由？
四、得心證之理由：
  ㈠系爭社區層數為21層，區分為店面與大樓住戶，大樓1至3樓
    為店面，大樓4至21樓為住戶，因店面未使用大樓公共設施
    ，故收取管理費因店面與大樓住戶而有不同，系爭社區店面
    ，繳交之管理費為系爭社區4樓至2樓大樓住戶之半數。原告
    承租系爭建物之三層即本案之店H-3樓，店H-3樓位在門牌號
    碼臺中市○區○○○路00號（下稱系爭建物）之內，系爭建物主
    要用途為商業用，屬系爭社區之店面，故每月繳交之管理費
    為大樓住戶之半數，其1樓為診所，有對外之出入口，其內
    有層次分別為一、三、四層，其中四層面積19.11平方公尺
    ，對外有內部有獨立之樓梯，亦可經由系爭社區大樓樓梯和
    電梯到達大樓各樓層等情，為兩造所不爭執（本院卷第240
    至241頁），並有臺中市○區○○○○段0000000000號之建物登記
    第一類謄本在卷可按（本院卷第87頁)。再系爭社區住戶管
    理規約第九條公共基金、管理費之繳納之事項於二、管理費
    之收繳管理費之分擔基準定有「各區分所有權人應按其建物
    登記總面積(不含停車位面積）計算，住宅以每坪每月35元
    ，店面以每坪每月17.5元…」明文一節，並有系爭社區住戶
    管理規約在卷足稽（本院卷第303至304頁）。
  ㈡被告於109年8月16日系爭社區區分所有權人會議作成系爭決
    議，未通過討論事項議題三之「店H-3樓日間社區長照營運
    由社電梯進出討論案」之議案，有長億城綠茵區大樓109年
    度區分所有權人會議會議記錄影本在卷可按（本院卷第47至
    53頁），觀之此議題說明內容為：「108年12月例會，店H所
    有權人蒞會表示，其3樓預計開設日間社區長照機構，招收
    時，預計會有不方便長輩需由社區電梯進出，屆時會有專人
    及專車服務，3樓開設日間社區長照後，3樓部分之管理費比
    照一般住戶收費。1月份例會會議決議，經表決結果：出席
    （含委託）10位委員不同意；故本案不通過。6月例會，店H
    所有權人蒞會表示，其3樓日間社區長照機構，即將試營運
    ，希望招收時不方便長輩由社區電梯進出，會有專人及專車
    服務，3樓部分之管理費比照一般住戶收費。委員會答覆：1
    、此事項攸關所有住戶權益，之前已有討論、決議，如對委
    員會決議有意見，請於區分所有權人會議提出討論，由住戶
    決議。2、店H-3樓6/1日間社區長照試營運至區分所有人會
    議期間，不同意其由社區電梯進出，屆時再依區分所有權人
    會議決議後再執行。」等情，可知原告欲使用系爭社區系爭
    電梯之對象，係其經營日間社區長照機構對外招收之老人，
    並非原告之員工甚明。
　㈢社區內電梯之使用涉及各住戶之居家安全，適當之管理有其
    必要，甚至有社區之電梯感應卡設定只能使用區分所有權人
    住處之該樓層及公共使用之層樓，不能使用至其他樓層之情
    形所在多有，此為公所周知。系爭社區於興建時，將店面及
    大樓住戶之出入劃分不同之出入口，除店面大門獨立對外有
    利店面之營利外，當亦有因店面營業有不特定客戶進出，為
    避免妨害社區住戶之生活，乃設計由店面大門出入，至於店
    面內部固亦有出入門，而可通往系爭社區大樓之樓梯間，以
    使用系爭社區大樓之樓梯及電梯，惟其設計目的應僅供該店
    面住戶使用，而不及於不特定之客戶店面營業人應自行解決
    其店面客戶進出之問題，不能因其經營事業之營業方便而影
    響社區安全至明。本件原告經營之日間社區長照機構，對外
    招收之老人，對系爭社區住戶而言係屬不特定之外人，被告
    為系爭決議限制非系爭社區住戶進入社區大廳使用系爭電梯
    ，係為維護系爭社區區分所有權人之住戶權益，難認有何違
    法情事。
  ㈣再原告之員工上班均自1樓店面出入，使用系爭建物內部樓梯
    ，走樓梯上去店H-3樓，不會使用系爭電梯等情，業據原告
    訴訟代理人自承在卷（本院卷第241頁），另據被告訴訟代
    理人當庭亦陳稱系爭社區並未限制原告之員工使用系爭社區
    通道、系爭電梯，亦未禁止原告之員工進入系爭社區之大廳
    等情在卷（本院卷第241、293至294頁），原告訴訟代理人
    亦不爭執此節在卷（本院卷第293至294頁），足見被告系爭
    決議並無排除原告員工使用系爭電梯，自非屬將共有部分約
    定專用情事，是原告主張系爭決議係不當限制單一住戶對共
    有部分之使用權，致原告無法使用兼具通行及緊急避難之系
    爭社區電梯，而有違反公寓大廈管理條例第7條第2、4、5款
    及內政部內授營建管字第0940084983號函釋，依公寓大廈管
    理條例第9條第3項應屬無效之區分所有權人會議決議，難認
    有理由。又被告並未限制原告員工進出使用被告所管理之長
    億城綠茵區大樓大廳及通道及使用電梯，詳如前述，而被告
    為系爭社區住戶安寧之維護系爭社區權益，自得限制非住戶
    之原告營業務服務對象進出使用被告所管理之長億城綠茵區
    大樓大廳及通道及使用電梯，故原告追加請求禁止被告不得
    限制原告、原告員工及限制原告、原告員工及原告因所營業
    務服務所需搭乘電梯人員，進出使用被告所管理之長億城綠
    茵區大樓大廳及通道及使用電梯進出使用被告所管理之長億
    城綠茵區大樓大廳及通道及使用電梯，亦無理由。
　㈤綜上所述，系爭決議，僅係未通過原告機構對外招收之老人
    即非屬系爭社區住戶之不特定外人，使用系爭社區電梯，並
    未限制原告及原告員工使用出入系爭社區共用之系爭社區大
    廳、電梯之權利。從而，原告依民法第56條2項、第940條、
    第962條中段，及公寓大廈管理條例第7條第2、4、5款、第9
    條第2項前段之規定，請求確認系爭決議無效，及依民法第9
    40條、第962條之相關規定，請求禁止被告不得限制原告、
    原告之員工及原告因所營業務服務所需搭乘電梯人員，進出
    使用被告所管理之長億城綠茵大樓大廳及通道及使用電梯，
    於法均有未合，均應予駁回。
五、本件事證已臻明確，兩造其餘攻擊、防禦方法及證據，經本
    院審酌後，於判決結果均不生影響，爰不一一論駁贅述，附
    此敘明。
六、訴訟費用之負擔：民事訴訟法第78條。 　　　
中　　華　　民　　國　　110 　年　　10 　 月　　14　　日
                  民事第五庭    法  官  林秀菊
正本係照原本作成。
如對本判決上訴，須於判決送達後20日內向本院提出上訴狀。如
委任律師提起上訴者，應一併繳納上訴審裁判費。
中　　華　　民　　國　　110   年　　10  　月　　14　　日
                                書記官  劉子瑩